臺灣高雄地方法院刑事判決　　　　　　　　　　　　九十一年度訴字第一三一九號
　　公　訴　人　臺灣高雄地方法院檢察署檢察官
　　被　　　告　甲○○
右列被告因違反商業會計法等案件，經檢察官聲請簡易判決處刑（九十一年度偵字第
四三三八號），本院高雄簡易庭認不宜以簡易判決處刑（九十一年雄簡字第五二五號
），改依通常程序審理，本院判決如左：
    主    文
甲○○為納稅義務人，以不正當方法逃漏稅捐，處有期徒刑肆月，如易科罰金，以參
佰元折算壹日，其餘被訴幫助逃漏稅捐部分，無罪。
    事    實
一、緣甲○○係設於高雄市小港區○○○路五六號之「寶和船舶機械工程有限公司」
    （下稱寶和公司）負責人乙○○所僱請之油漆工人，係按日計酬，並於每月初一
    及二十日先後二次領取薪資。且甲○○依所得稅法第二條第一項之規定，其應就
    於中華民國來源之所得申報綜合所得稅，係屬綜合所得稅之納稅義務人，然甲○○為求逃避民國八十七年度個人綜合所得稅之科徵，明知陳哲志、戊○○、吳文
    聖、黃泰源、朱文淮、丙○○及己○○等七人於八十七年度並未受僱於寶和公司
    工作，及支領薪水，竟基於以不正方法逃漏稅捐之犯意，於八十八年申報個人綜
    合所得稅前之某日，先向丁○○（未據起訴）取得前開陳哲志等人之身分證影本
    資料後，並交予乙○○（乙○○所犯行使業務上登載不實文書罪部分，業經台灣
    高等法院高雄分院於九十一年六月十八日以九十一年度上易字第五五一號判決，
    將原判決撤銷，改判有期徒刑三月，如易科罰金，以三百元折算一日），乙○○
    明知寶和公司於八十七年間並未僱請陳哲志、戊○○、吳文聖、黃泰源、朱文淮
    、丙○○及己○○等七人，為幫助甲○○逃漏八十七年度之個人綜合所得稅，而
    與甲○○共同基於共同填載不實事項於業務上製作之文書之犯意聯絡，及幫助甲○○逃漏綜合所得稅之犯意，依據甲○○所交付之前開身分證影本資料，為分散
    甲○○於八十七年之所得後，即將前開資料交予不知情之會計師製作陳哲志、戊○○、吳文聖、黃泰源、朱文淮、丙○○及己○○等七人於八十七年度向寶和公
    司領取工資各為十七萬五千元之不實事項於寶和公司附隨業務上作成之文書即員
    工八十七年度各類所得扣繳暨免扣繳憑單（下稱扣繳憑單）之文書上，甲○○即
    藉此逃漏八十七年度之個人綜合所得稅七萬三千五百元（１７５０００×７×６
    ％＝７３５０００元）。並足生損害於陳哲志、戊○○、吳文聖、黃泰元、朱文
    准、丙○○、己○○等人，及稅捐機關對稅捐稽徵之正確性。嗣因丙○○、朱文
    淮及陳哲志接獲財政部高雄市國稅局寄發之八十七年度綜合所得稅核定稅額繳款
    書及核定通知書之補繳稅款，而提出檢舉，始發現上情，
二、案經黃泰源向財政部高雄市國稅局舉發，由財政部高雄市國稅局函請台灣高雄地
    方法院檢察署檢察官偵查後聲請簡易判決處刑。
    理  由
壹、有罪部分（逃漏稅捐及行使業務上登載不實文書罪部分）：
  一、右揭被告甲○○為逃避八十七年度之綜合所得稅，而向證人陳啟政取得被害人
      陳哲志、戊○○、吳文聖、黃泰源、朱文准、丙○○及己○○等人之身份證影
      本等資料後，交予共犯乙○○，由乙○○將被告八十七年之所得分別載入前開
      被害人之名下，作為分散被告八十七年度之所得後，再提供予不知情之會計師
      進行製作寶和公司八十七年度之扣繳憑單暨免扣繳憑單後並申報寶和公司之營
      利事業所得稅等情，業據被告甲○○在庭坦承：伊在八十七年間在寶和公司工
      作，擔任油漆工，該年度總共領取到一百多萬的薪資，但因家境不好，故透過
      丁○○取得前開被害人之身份證資料，並將被害人之身份證資料交與老闆乙○○，用以報稅，如此伊可不用繳稅等情無訛，核與被害人黃泰源、戊○○、丙○○、朱文准、陳哲志等人均指述：於八十七年間未在寶和公司工作及領取薪
      資，卻接獲補稅通知等情相符，復有證人即共犯乙○○陳稱：伊並沒有僱請被
      害人陳哲志、戊○○、吳文聖、黃泰源、朱文淮、丙○○及己○○等七名工人
      ，這些資料均是被告拿給伊，請伊報稅所用等語甚明。
  二、另有被害人黃泰源、朱文淮、陳哲志之檢舉書、及各類所得扣繳暨免扣繳憑單
      各三份在卷可憑，且被害人陳哲志、戊○○、吳文聖、黃泰源、朱文准、丙○○及己○○等人於八十七年間經被告所申報薪資以減免個人所得之金額共一百
      二十二萬五千元等情，亦有財政部高雄市國稅局小港稽徵所九十一年八月二十
      七日以財高國稅港字第０九一０００五八四一號函所檢附之寶和公司八十八年
      度各類所得扣繳暨免扣繳憑單給付清單一份附卷足佐，
  三、被告於八十七年間在寶和公司工作所領取支薪資合計共為一百零二萬三千九百
      元，並以前開被害人名義分擔其八十七年度之收入所得，是被告逃漏八十七年
      度之綜合所得稅為七萬三千五百元（一百二十二萬五千元乘以百分之六等於七
      萬三千五百元）等情，亦有寶和公司八十七年度之工資資料一冊，及財政部高
      雄市國稅局小港稽徵所九十一年七月十日以財高國稅港密字第０九一０００四
      一九七號函並附被告之結算申報書一份在卷可按。
  四、綜上所述，被告前開自白，核與事證相符，堪以採信，其犯行明確，足堪認定
      。
  五、查被告依所得稅法第二條第一項之規定，為綜合所得稅之納稅義務人。並按各
      類所得扣繳暨免扣繳憑單係由扣繳義務人依所得稅法第八十八條之規定，就規
      定扣繳率或扣繳辦法扣取稅單所製作之單據，為業務上製作之文書，而商業會
      計法第十五條所稱之商業會計憑證，係指原始憑證及記帳憑證，記帳憑證係指
      收入傳票、支出傳票、轉帳傳票；而原始憑證則只外來憑證（係自商業本身以
      外之人所取得），及對外憑證（係指給予其商業本身以外之人者），而此對外
      憑證，必須係證明事實之經過，而為造具記帳憑證所根據之憑證，此於商業會
      計法第十五條、第十六條及第十七條規定甚明，故扣繳憑單，並非前開記帳憑
      證，亦非造具記帳憑證所根據之憑證，應無商業會計法第七十一條所謂填製不
      實會計憑證之問題（最高法院九十年度台上字第七四四四號判決意指參照）。
      是被告提供不實資料予證人乙○○據以製作不實之扣繳憑單後進而行使，所偽
      造上開私文書，足以生損害於被害人陳哲志等共七人及稅捐機關課稅之正確性
      。核被告所為，係犯刑法第二百十六條、第二百十五條之行使業務上登載不實
      文書罪，及稅捐稽徵法第四十一條之以詐術逃漏稅罪。公訴人認被告係犯刑法
      第二百十六條、第二百十條之行使偽造私文書罪，及商業會計法第七十一條第
      一款之罪，起訴法條，尚有未洽，應予變更。被告明知為不實事項而提供予共
      犯乙○○登載於其業務上做成之文書後，進而行使，業務上登載不實文書之低
      度行為應被行使業務上登載不實文書之高度行為所吸收，不另論罪。被告雖非
      寶和公司之負責人，惟其與有該身分之共犯乙○○，就上開各罪有共同之犯意
      聯絡及行為分擔，自仍應論以共同正犯。被告與共犯乙○○利用不知情之成年
      會計師製作不實之會計憑證及業務上登載不實文書，並持之以行使，為間接正
      犯。又被告所犯上開行使業務上登載不實文書罪及逃漏稅捐二罪間，有方法結
      果之牽連關係，為牽連犯，應依刑法第五十五條之規定，從一重論以稅捐稽徵
      法第四十一條之罪。再被告基於同一目的，同時、同地偽造被害人陳哲志、戊○○、吳文聖、黃泰源、朱文准、丙○○及己○○等七名被害人之扣繳憑單，
      應認係一個業務上登載不實行為之接續動作，應僅為一罪，不論以連續犯，附
      此說明。又被告逃漏稅捐部分，雖未據公訴人提起公訴，惟此部分，與前開所
      起訴之行使業務上登載不實文書罪間有牽連犯之裁判上一罪之關係，本院自得
      一併予以審究，併予敘明。爰審酌被告之素行良好，有台灣高等法院被告全國
      前案紀錄表一份在卷足佐，為逃漏個人稅捐而本罪之動機、目的、逃漏之稅捐
      金額、對於前開被害人所造成之困擾，及影響國家稅收，犯罪後坦承犯行，在
      庭態度良好等及其他一切情狀，乃量處如主文所示之刑，又刑法第四十一條業
      經立法院於九十年一月四日修正為第四十一條第一項：「犯最重本刑為五年以
      下有期徒刑之刑之罪，而受六個月以下有期徒刑或拘役之宣告，因身體、教育
      、職業、家庭之關係或其他正當事由，執行顯有困難者，得以一元以上三元以
      下折算一日，易科罰金。」、第二項規定：「併合處罰之數罪，均有前項情形
      ，其應執行之刑逾六月者，亦同。」，並經總統於九十年一月十日公布施行，
      將易科罰金之適用範圍擴大為最重本刑五年以下有期徒刑之罪，而易服勞役及
      期間、數罪併罰之定執行刑、緩刑及易以訓誡、易科罰金各事項，均應依新法
      〔最高法院二十四年七月民刑庭總會（二）意旨參照〕，本件被告行為後，法
      律業已變更，爰依刑法第二條第一項前段之規定，應適用修正後刑法第四十一
      條第一項之規定，諭知易科罰金之折算標準，以資警惕。
貳、無罪部分（被訴違反稅捐稽徵法第四十三條幫助逃漏稅捐罪部分）：
  一、公訴意旨另以：被告甲○○為寶和公司所雇用之噴漆工，明知寶和公司為依法
      應納稅之納稅義務人，該公司之負責人乙○○則為商業會計法所稱之商業負責
      人，負有據實製作薪資所得扣繳暨免扣繳憑單及登載營利事業所得稅結算申報
      書之義務，竟基於幫助寶和公司逃漏稅捐之犯意，與乙○○共同基於製作不實
      之薪資表之犯意聯絡及行為分擔，於民國八十八年間，明知黃泰源並未在寶和
公司工作及領薪，被告竟以新台幣三千五百元之價格，向丁○○（另案偵查）
      購得黃泰源之國民身份證影本後，將之提供予乙○○，據以製作寶和公司業務
      上之八十八年度各類所得扣繳暨免扣繳憑單之商業會計憑證，及八十八年度各
      類所得、營利事業所得稅結算申報書，再由不知情之會計人員持上開申報書向
      財政部高雄市國稅局小港稽徵所申報該公司八十八年度之營利事業所得稅而行
      使之，藉此增加成本支出之方式，逃漏營利事業所得稅計四萬三千七百五十元
      ，足以生損害於黃泰原及稅捐機關對於稅捐稽查之正確性，並認被告涉犯稅捐
      稽徵法第四十三條第一項之幫助逃漏稅捐罪嫌。
  二、按犯罪事實應依證據認定之，無證據不得推定其犯罪事實；次按不能證明被告
      犯罪者，應諭知無罪之判決，刑事訴訟法第一百五十四條、第三百零一條第一
      項分別定有明文。又認定不利於被告之事實，須依積極證據，苟積極證據不足
      為不利於被告事實之認定時，即應為有利於被告之認定，更不必有何有利之證
      據（最高法院三十年上字第八一六號判例參照）。又認定犯罪事實所憑之證據
      ，雖不以直接證據為限，間接證據亦包括在內；然而無論直接或間接證據，其
      為訴訟上之證明，須於通常一般之人均不致有所懷疑，而得確信其為真實之程
      度者，始得據為有罪之認定，倘其證明尚未達到此一程度，而有合理之懷疑存
      在，無從使事實審法院得有罪之確信時，即應由法院諭知被告無罪之判決（最
      高法院七十六年度台上字第四九八六號判例參照）。
  三、公訴人認被告涉有前揭幫助逃漏稅捐之罪嫌，係以被告之自白，另案被告乙○○所述：「申報所得之資料，都是工人拿來的，我就拿去報稅」等語，及證人
      丁○○證稱：被害人黃泰源之身分證資料係由其友人洪悅智拿來等語，及寶和
      公司八十七年度營利事業所得稅結算申報資料及財政部高雄市國稅局函等資料
      為論罪依據。
  四、訊據被告堅決否認有何幫助逃漏稅捐之犯行，辯稱：因伊家境不好，故持被害
      人陳哲志、戊○○、吳文聖、黃泰源、朱文准、丙○○及己○○等人之身分證
      資料予共犯乙○○去報稅，用之分擔個人所得，如此伊可不用繳稅等語。
  五、經查，證人乙○○陳稱：伊自八十八年六月份接管寶和公司，伊接管公司後，
      被害人黃泰源並未在伊公司做事，被害真資料均是由被告拿給伊報稅所用，實
      際上伊均將工資交予被告等語綦詳，另有寶和公司所僱請之工人張宏維及林德
      村分別持被害人張景斐及李奇璁等人資料予乙○○製作扣繳憑單用以報稅，亦
      用以作為分散個人所得等情，亦據證人張宏維及林德村均在庭證述明確。復有
      紀錄被告於八十七年一至十二月間所領得之工資記錄資料一份在卷足憑，堪認
      共犯乙○○確實有支出前開工資，而無逃漏稅捐等事實，且共犯乙○○所犯稅
      捐稽徵法第四十一條之罪部分，亦據台灣高等法院高雄分院於九十一年六月十
      八日以九十一年度上訴字第五五一號判決將原判決撤銷，就共犯行使業務上登
      載不實文書部分，判決有期徒刑三月，得易科罰金，另就所犯逃漏稅捐部分，
      則不另為無罪諭知，有前開案號判決在卷可參，綜前，被告前開所辯，足以採
      信，此外，復查無其他積極證據足以證明被告有此部分之犯行，被告此部分之
      犯行尚屬不能證明，揆之依上開法條規定及判例意旨，自應就此部分對被告為
      無罪之諭知。
據上論斷，應依刑事訴訟法第四百五十二條、第二百九十九條第一項前段、第三百條
、第三百零一條第一項，稅捐稽徵法第四十一條，刑法第十一條前段、第二條第一項
前段、第二十八條、第三十一條第一項、第二百十五條、第二百十六條、第五十五條
、第四十一條第一項，罰金罰鍰提高標準條例第二條，判決如主文。
中      華      民      國    九十一    年      十      月      四      日
                        臺灣高雄地方法院刑事第四庭
                            法      官  程克琳
右正本證明與原本無異。
如不服本判決，應於判決送達後十日內，向本院提出上訴狀。
                             書 記 官    梁瑜玲
中    華    民    國      九十一      年      十      月      十一      日
【附錄本案論罪科刑法條】
刑法第二百十六條：
行使第二百十條至第二百十五條之文書者，依偽造、變造文書或登載不實事項或使登
載不實事項之規定處斷。
刑法第二百十五條
從事業務之人，明知為不實之事項，而登載逾期業務上作成之文書，足以生損害於公
眾或他人者，處三年以下有期徒刑、拘役或五百元以下罰金。
稅捐稽徵法第四十一條：
納稅義務人以詐術或其他不正當方法逃漏稅捐者，處五年以下有期徒刑、拘或科或併
科新臺幣六萬元以下罰金。
